【裁判字號】    97,訴,1551
【裁判日期】    971014
【裁判案由】    違反毒品危害防制條例等
【裁判全文】
臺灣彰化地方法院刑事判決              97年度訴字第1551號
公  訴  人  臺灣彰化地方法院檢察署檢察官
被      告  乙○○
                    （現於臺灣彰化監獄彰化分監執行中）
公設辯護人  丁○○
上列被告因違反毒品危害防制條例等案件，經檢察官提起公訴（
97年度偵字第2842、2843號），本院判決如下：
    主    文
乙○○販賣第一級毒品，累犯，處有期徒刑柒年捌月，扣案之販
賣毒品所得新臺幣壹仟元沒收。
    犯罪事實
一、乙○○前於民國93年間，因違反毒品危害防制條例案件，經
    本院以93年度訴字第216號判決判處有期徒刑11月確定，並
    於94年5月2日縮刑期滿執行完畢。詎仍不知悔改，明知海洛
    因係屬毒品危害防制條例所列管，且經行政院所公告之第一
    級毒品，不得非法販賣，竟意圖營利，基於販賣第一級毒品
    海洛因之犯意，於97年3月21日晚間9時許，在其位於彰化縣
    埤頭鄉○○路413號之住處，以新臺幣（下同）1000元之代
    價，販賣第一級毒品海洛因及提供注射針筒1支予黃順福，
    嗣黃順福自行注射毒品至手臂血管後，因過量毒藥物注射引
    起休克，送醫後不治死亡，經警到場處理，乙○○於有偵查
    犯罪職權之員警未發覺其犯行前，即主動向員警自首上開交
    付第一級毒品予黃順福施用並向黃順福收受1000元之事實而
    接受裁判，並扣得前開1000元，而查悉上情。
二、案經彰化縣警察局北斗分局報告暨臺灣彰化地方法院檢察署
    檢察官相驗後自動檢舉偵查起訴。
    理    由
壹、證據能力部分：
    被告以外之人於審判外之陳述，雖不符前4條之規定，而經
    當事人於審判程序同意作為證據，法院審酌該言詞陳述或書
    面陳述作成時之情況，認為適當者，亦得為證據；當事人、
    代理人或辯護人於法院調查證據時，知有第159條第1項不得
    為證據之情形，而未於言詞辯論終結前聲明異議者，視為有
    前項之同意，刑事訴訟法第159條之5定有明文。本案下列引
    為證據之證人陳述及書證，被告乙○○及辯護人於本院審理
    中均不爭執其證據能力，且以之作為證據並無不當，依上揭
    法條之規定，自均有證據能力。
貳、實體部分：
一、訊據被告乙○○固坦承曾於前開時地交付第一級毒品海洛因
    予黃順福施用，惟矢口否認有何販賣第一級毒品海洛因犯行
    ，辯稱：當日係因黃順福到伊住處後，向伊表示在「啼藥」
    ，伊知道那種痛苦，方拿不久前施用剩下之海洛因及針筒1
    支給黃順福施用，而黃順福交給伊的1000元是要伊幫忙買注
    射針筒，並非毒品的對價云云。惟查：
(一)被告於前開時地交付第一級毒品海洛因予黃順福施用，並收
    下黃順福交付之1000元，黃順福自行注射後，因過量毒藥物
    注射引起休克，送醫後不治死亡等事實，業據被告坦承不諱
    ，核與證人戊○○、丙○○、己○○等人於審理中結證相符
    ，並有彰化縣警察局北斗分局處理相驗案件初步調查報告暨
    報驗書、財團法人彰化基督教醫院二林分院非病死者司法相
    驗病歷摘要、刑案現場圖、現場相片7張、臺灣彰化地方法
    院檢察署相驗屍體證明書、檢驗報告書、相驗照片10張、搜
    索扣押筆錄、扣押物品目錄表等在卷可憑，並有扣案之1000
    元、針筒1支可資為證，堪信為真實。
(二)被告雖辯稱：扣案之1000元是黃順福要伊幫忙買針筒的，當
    時伊有收起來，後來跟黃順福說針筒不必買，伊這裡有，但
    因為伊當時施用毒品後已神智不清，就沒有把1000元退還給
    黃順福，1000元並非海洛因之對價，之前伊和黃順福也會互
    相請對方施用毒品，案發2、3天前黃順福方請伊施用海洛因
    云云。惟查，被告於警詢中供稱：當日黃順福表示「很痛苦
    」，問伊有沒有「東西」（指海洛因），並拿1000元給伊，
    叫伊去買針筒，伊表示不用買，伊有針筒，就將1000元收下
    並拿已混和海洛因及礦泉水的注射針筒給黃順福，針筒1支
    約10元，1000元已可購買2、3盒之針筒等語。並於審理中供
    稱：當天黃順福一到伊住處就一直說在「啼藥」，伊就拿毒
    品給黃順福施用，而注射針筒伊一次都會買一整盒，黃順福
    施打後，伊以為黃順福在睡覺，才會去找戊○○來伊住處開
    黃順福的車並把黃順福帶回家等語。則若如被告所述，係黃
    順福要求被告提供價格昂貴之海洛因以供解癮，豈有不於同
    時要求被告提供價格每支僅10元之針筒，反拿出1000元之鈔
    票請被告幫忙購買針筒之理。且黃順福當時既因「啼藥」向
    被告表示很痛苦，豈有不先詢問被告可否立即提供針筒注射
    解癮，反欲掏錢等待被告出外購買針筒之理。此外，被告雖
    辯稱係因施用毒品神智不清而忘記將1000元還給黃順福，然
    被告於發現黃順福躺臥於沙發上後，尚能載戊○○回住處請
    戊○○帶黃順福回家，依被告行為觀之，亦難認其有何神智
    不清致影響行為思考之情。而被告復辯稱案發2、3天前黃順
    福請伊施用海洛因，伊當天是回請黃順福云云，然被告無法
    提出任何證據以實其說，且縱被告與黃順福確於先前曾互請
    對方施用毒品，亦難據此認定本次黃順福交付之1000元為針
    筒之對價。綜上所述，被告收取之1000元應係被告交付黃順
    福海洛因毒品之對價，被告前開辯解顯與常情有違，自不足
    採信。
(三)按販賣毒品之所謂販賣行為，係行為人基於營利之目的，而
    販入或賣出毒品而言。販賣毒品者，其主觀上須有營利之意
    圖，且客觀上有販賣之行為，即足構成，至於實際上是否已
    經獲利，則非所問（最高法院93年度臺上字第165號刑事判
    決意旨參照）。經查，被告於偵查中供稱：伊和黃順福是一
    起用伊前天買的1包海洛因，伊大約比黃順福早半小時注射
    海洛因，黃順福約注射5c.c.，伊注射約10c.c.，那包毒品
    約可注射15c.c.等語。並於審理中供稱：當天伊拿給黃順福
    的毒品就是從伊向「兄仔」買的那包1000元的毒品裡面分出
    來的，伊把伊用的那1小包倒一些到黃順福的針筒中，其他
    的部分在黃順福到伊住處前伊已經先用了等語。足見，被告
    係於向姓名年籍不詳，綽號「兄仔」之成年男子購買1包價
    值1000元之毒品施用後，將施用剩餘之該包毒品交給黃順福
    施用。則被告將價值約1000元之毒品自己施用3分之2後，將
    剩餘的3分之1仍以1000元之代價交付與黃順福施用，被告有
    營利之意圖及事實，至為明顯。
(四)復按刑法第62條所謂自首，祇以犯人在犯罪未發覺之前，向
    該管公務員申告犯罪事實，而受裁判為已足，並不以使用自
    首字樣為必要。又自首者於自首後，縱又為與自首時不相一
    致之陳述，甚至否認犯罪，仍不能動搖其自首效力（最高法
    院88年度臺上字第877號判決意旨參照）。查，證人蔡秀美
    於97年3月22日凌晨2時10分起至2時50分止之警詢中證稱，
    伊係接到戊○○通知方知黃順福因注射毒品過量死亡，伊有
    見過被告但並不認識等語；證人戊○○另於同日凌晨2時20
    分起至2時40分止之警詢中證稱伊和被告並不熟識，伊也不
    知道當天黃順福開車去哪裡，以及最近黃順福有無施用毒品
    等語；證人甲○○、丙○○及己○○亦分別於同日凌晨1時
    20分起至2時止、同日凌晨3時5分起至3時33分止及同日凌晨
    2時5分起至2時23分止之警詢中證稱伊不知道被告和黃順福
    施用之毒品係由何人提供等語，有前開警詢筆錄在卷可稽。
    而被告則於同日凌晨3時18分起至5時10分止製作筆錄時，向
    員警坦承黃順福所施用之毒品係由伊提供，且伊有收取黃順
    福交付之1000元等語，亦有該份警詢筆錄在卷可參。此外，
    於戊○○撥打119將黃順福送醫後，承辦員警亦僅知悉黃順
    福係施用毒品過量而死，有彰化縣警察局北斗分局處理相驗
    案件初步調查報告暨報驗書在卷可憑。足見於被告向警坦承
    交付黃順福毒品施用並收受1000元之事實前，該管公務員並
    未發現有何具體跡證得認係被告交付毒品予黃順福施用，縱
    被告自始否認有何販賣意圖，依據上開說明，應認被告犯行
    仍符合自首規定。
(五)綜上所述，本案事證明確，被告犯行堪予認定。
二、按海洛因係毒品危害防制條例所定之第一級毒品，不得非法
    販賣。是核被告所為，係犯毒品危害防制條例第4條第1項之
    販賣第一級毒品罪。被告販賣第一級毒品前持有第一級毒品
    之低度行為，為販賣第一級毒品之高度行為所吸收，不另論
    罪。復查，被告於該管公務員尚未發現有何具體跡證得認係
    被告交付毒品予黃順福施用前，即向警坦承交付黃順福毒品
    施用並收受1000元之事實，業據前述，應認被告犯行符合自
    首規定，爰依刑法第62條前段規定減輕其刑。另查，被告前
    於93年間，因違反毒品危害防制條例案件，經本院以93年度
    訴字第216號判決判處有期徒刑11月確定，並於94年5月2日
    縮刑期滿執行完畢，有臺灣高等法院被告前案紀錄表1份在
    卷可稽，其於受有期徒刑執行完畢後5年內，故意再犯本件
    有期徒刑以上之罪，為累犯，應依刑法第47條第1項規定，
    就法定刑為罰金刑部分加重其刑，至於法定本刑為死刑、無
    期徒刑部分，則依法不得加重其刑。再販賣第一級毒品罪之
    最輕法定本刑為無期徒刑。且同為販賣第一級毒品之人，其
    原因動機不一，犯罪情節未必盡同，或有大盤毒梟者，亦有
    中、小盤之分，其販賣行為對國民健康所造成危害程度自屬
    有異，法律科處此類犯罪，所設之法定最低本刑卻同為「無
    期徒刑」，不可謂不重。於此情形，倘依其情狀處以較輕之
    徒刑，即足以懲儆，並可達防衛社會之目的者，自非不可依
    客觀之犯行與主觀之惡性二者加以考量其情狀有無可憫恕之
    處，而適用刑法第59條之規定酌量減輕其刑，期使個案裁判
    之量刑，能斟酌至當，符合比例原則。本案被告販賣第一級
    毒品犯行，無視國家對於杜絕毒品危害之禁令，其行為固屬
    不當，應予非難，然其係因朋友黃順福受毒癮發作之苦，將
    其施用所餘之海洛因1小包販賣予黃順福，販賣第一級毒品
    之對象僅有1人，販賣第一級毒品之次數亦僅有1次，販賣金
    額為1000元，其販賣第一級毒品之犯罪情節尚非至惡，相對
    於長期大量販賣毒品之大毒梟而言，其對社會治安及國民健
    康之危害顯然較小，是從被告犯案情節觀之，倘仍遽處以最
    低刑度，尚屬情輕法重，且難謂符合罪刑相當性及比例原則
    ，更無從與大毒梟之惡行有所區隔，是其上開販賣第一級毒
    品之犯罪情狀相較於法定之重刑，在客觀上足以引起一般人
    之同情，情節尚堪憫恕，爰依刑法第59條之規定酌量遞減其
    刑。又被告同時具有加重及減輕事由，就法定刑為罰金刑部
    分應依法先加後減，至法定刑為死刑、無期徒刑部分則僅予
    減輕其刑。爰審酌被告前有違反麻醉藥品管理條例及施用毒
    品等前科，有臺灣高等法院被告前案紀錄表可參；被告販賣
    第一級毒品海洛因之對象、數量、金額；販賣海洛因毒品戕
    害他人健康，足使購買施用者導致精神障礙、性格異常，甚
    至造成生命危險之生理成癮性及心理依賴性，危害社會治安
    ，惡性非輕，及被告不思以正當途徑合法掙取金錢，圖以販
    賣第一級毒品獲利，犯罪動機不良，暨被告犯罪後矢口否認
    有向黃順福收取對價之態度等一切情狀，量處如主文所示之
    刑。末按犯第4條至第9條、第12條、第13條或第14條第1項
    、第2項之罪者，其供犯罪所用或因犯罪所得之財物，均沒
    收之，如全部或一部不能沒收時，追徵其價額或以其財產抵
    償之，毒品危害防制條例第19條第1項定有明文，又該條規
    定，屬相對沒收主義之立法，其應沒收之物，應以屬被告所
    有者為限（最高法院93年度臺上字第462號判決意旨參照）
    。扣案之1000元為被告因犯罪所得之財物，應依前開條文規
    定沒收之；而扣案之針筒1支業經被告交付黃順福使用後丟
    棄，已非屬被告所有，自不得予以沒收，起訴書請求將扣案
    之針筒1支予以宣告沒收，顯有未洽，附此敘明。
三、不另為無罪諭知部分：
(一)公訴意旨另略以：被告乙○○明知其友人黃順福於97年3月
    21日晚間9時許前往其住處時，已達酒醉程度，竟以1000元
    價格，販賣混合第一級毒品海洛因及礦泉水之針筒1支予黃
    順福，經黃順福自行施打手臂肌肉後，在被告住處睡著，於
    同日晚上10時許，經不知情之甲○○發現黃順福毫無反應，
    遂報警處理，雖經送醫救治，仍因過量毒藥物注射休克不治
    死亡，因認被告涉有刑法第276條第1項過失致死罪嫌云云。
(二)本件公訴人認被告乙○○另涉有前開過失致死犯嫌，無非係
    以證人戊○○、甲○○、丙○○、己○○及蔡秀美等人之證
    述、財團法人彰化基督教醫院二林分院非病死者司法相驗病
    歷摘要、刑案現場圖、現場相片7張、臺灣彰化地方法院檢
    察署相驗屍體證明書、檢驗報告書、相驗照片10張、搜索扣
    押筆錄、扣押物品目錄表等為其論據。惟訊據被告乙○○堅
    決否認有何過失致死犯行，辯稱：當天係因黃順福說在「啼
    藥」很痛苦，伊才拿毒品給黃順福，並不知道黃順福會因此
    注射過量毒藥物而死亡等語。辯護人並為被告辯護稱：被告
    僅係一般毒品施用者，本身並未具備專門醫學常識，對於飲
    酒與施用毒品之關連亦缺乏特殊知識，且扣案針筒最大容量
    僅50毫克，且需添加礦泉水稀釋，遠遠低於人體施用海洛因
    最低致死量200毫克（純品），被告並於黃順福施用不久前
    方施用過該包毒品，足見被告客觀及主觀上對於黃順福施用
    海洛因造成之死亡結果均無預見可能性等語。
(三)按刑法上之過失，其過失行為與結果間，在客觀上有相當因
    果關係始得成立。所謂相當因果關係，係指依經驗法則，綜
    合行為當時所存在之一切事實，為客觀之事後審查，認為在
    一般情形下，有此環境、有此行為之同一條件，均可發生同
    一之結果者，則該條件即為發生結果之相當條件，行為與結
    果即有相當之因果關係。反之，若在一般情形下，有此同一
    條件存在，而依客觀之審查，認為不必皆發生此結果者，則
    該條件與結果並不相當，不過為偶然之事實而已，其行為與
    結果間，即無相當因果關係（最高法院76年臺上字第192號
    判例意旨參照）。被告固有販賣第一級毒品海洛因予黃順福
    施用之事實，已如前述。惟被告之販賣毒品行為，是否與黃
    順福發生死亡結果間，具有相當因果關係存在，則仍有待依
    經驗法則，綜合行為當時所存在之一切事實，為客觀之事後
    審查，未可一概而論，此觀上揭判例意旨甚明。
  1.查，被告供稱當天提供予黃順福毒品的量約到針筒上刻度5
    的位置等語。而被告提供予黃順福施用海洛因之針筒容量約
    為0.5c.c.即500毫克，有扣案之針筒1支可資佐證，亦即被
    告約僅提供50毫克之海洛因。而正常人之海洛因一般劑量為
    每4小時施用5至10毫克（純品），其最低致死量為200毫克
    ；若單次施用超過該劑量，即有致命之可能。惟久用成癮者
    對該等藥物產生耐藥性，其程度依個人體質、使用頻率與接
    觸時間之長短而異，可使其致死劑量增至數倍或10倍以上；
    人體每日可耐受之劑量，受當日使用次數、每次使用劑量、
    使用密集度及個人耐藥性等因素影響，依個案而異。密集使
    用可能因代謝不及造成體內囤積而使耐受量下降，單次使用
    則易因過量而中毒，此有行政院衛生署管制藥品管理局93年
    10月1日管檢字第0930009353號函附卷可憑。足見被告提供
    之海洛因量遠低於正常人之最低致死量，且黃順福有施用毒
    品前科，曾經觀察勒戒，當日亦係在外工作完畢並喝酒後方
    至被告住處，業據證人戊○○即黃順福之弟到庭結證屬實，
    故黃順福並非密集施用海洛因，依前開函文內容觀之，應尚
    無耐受量低於一般人之情。故依一般人社會經驗觀之，就被
    告所販賣予黃順福之海洛因數量，自難認可因此預見施用後
    將造成死亡之結果。
  2.而證人戊○○於審理中結證稱：黃順福平常就有喝酒習慣，
    且酒量很好，之前也有施用毒品習慣，當天還有工作，是工
    作完才出去喝酒，並沒有生病或什麼不適的症狀，伊當天到
    被告住處，看到黃順福躺在沙發上鼻子流血，手腳冰冷，但
    沒有注意到黃順福身上有酒味等語。證人丙○○另結證稱：
    伊當天下班後聽到有人來，就看到黃順福坐在客廳，黃順福
    在伊家中並無喝酒，但身上有酒味，臉紅紅的等語。證人己○○亦結證稱：伊沒有看到黃順福喝酒，但要去搖黃順福時
    有聞到黃順福身上的酒味等語。足見黃順福當日雖係於酒後
    方至被告住處施打海洛因，惟尚未達爛醉程度。此外，被告
    供稱：伊從未於喝酒後施用海洛因，亦不知道酒後施用海洛
    因對身體會有何影響，伊也是第一次看到黃順福酒後施用海
    洛因，當日伊給黃順福施用的量只有針筒刻度約至5的地方
    ，剩下的部分伊之前已施用完畢，而案發前2、3天黃順福請
    伊施用海洛因時，黃順福自己並沒有喝酒，施用的量也比案
    發當天多，但施用完後沒有睡著，就跟平常一樣等語。足見
    被告雖知黃順福當日係酒後施用海洛因，惟依其施用毒品經
    驗及黃順福先前施用毒品情形，自難認被告主觀上得預見黃
    順福於施用較先前更少之毒品後，將因喝酒之影響而造成死
    亡結果。
  3.此外，該毒品既係黃順福向被告購得，嗣並已交付黃順福管
    領持有。從而被告就該毒品即無法為監督支配，就黃順福自
    行選擇施用後而造成死亡之結果，已逾越本罪之構成要件效
    力範圍，應可認係屬黃順福自我負責原則之範圍之內，被告
    並不受歸責。
(四)是本院綜合上開各情狀，為事後客觀之審查，認黃順福發生
    死亡之結果，屬偶發之意外，被告雖販賣毒品予黃順福施用
    ，惟與黃順福死亡之結果，尚不具相當因果關係。自難逕由
    被告負過失致死罪責，惟公訴人認此部分與前開起訴並有罪
    部分有裁判上一罪關係，爰不另為無罪之諭知，併此敘明。
據上論斷，應依刑事訴訟法第299條第1項前段，毒品危害防制條
例第4條第1項、第19條第1項，刑法第11條前段、第47條第1項、
第62條前段、第59條，判決如主文。
中    華    民    國    97    年    10    月    14    日
                  刑事第五庭  審判長  法  官  周淡怡
                                      法  官  周莉菁
                                      法  官  蔡家瑜
以上正本證明與原本無異。
如不服本判決，應於判決送達後10日內，向本院提出上訴書狀，
上訴書狀應「敘述具體上訴理由」，並按他造當事人之人數附繕
本。「切勿逕送上級法院」。
告訴人或被害人對於判決如有不服具備理由請求檢察官上訴者，
其上訴期間之計算係以檢察官收受判決正本之日期為準。
中    華    民    國    97    年    10    月    14    日
                                      書記官  陳秀鳳


司法院資訊處製作；財團法人民間司法改革基金會備份。
